【裁判字號】    98,訴,3937
【裁判日期】    990203
【裁判案由】    偽造文書等
【裁判全文】
臺灣臺中地方法院刑事判決              98年度訴字第3937號
公  訴  人  台灣台中地方法院檢察署檢察官
被      告  丙○○
選任辯護人  盧永和律師
上列被告因偽造文書等案件，經檢察官提起公訴（98年度偵字第
10735號），本院判決如下：
    主    文
丙○○竊盜，處有期徒刑貳月，如易科罰金，以新台幣壹仟元折
算壹日；又行使偽造私文書，足以生損害於他人，處有期徒刑參
月，如易科罰金，以新台幣壹仟元折算壹日；應執行有期徒刑肆
月，如易科罰金，以新台幣壹仟元折算壹日。
    犯罪事實
一、丙○○為戊○○非同財共居之姪子。緣戊○○之母劉淑貞於
    民國98年3月23日死亡（死亡證明書記載係98年3月24日1時3
    0分發現），其遺產依法應由子女即戊○○及戊○○手足四
    人繼承，並共同處理遺產分配事宜。詎丙○○於劉淑貞死亡
    後之98年3月24日凌晨2時許，到達中市○區○○路177巷2號
    7樓之7於劉淑貞生前住處後，竟基於意圖為自己不法所有之
    竊盜犯意，徒手竊取劉淑貞生前放置該住處抽屜內之台中公
    園路郵局第0000000-0000000號帳戶存摺一本；並於同日上
    午9時8分許，持該帳戶存摺及其到達上址後其表弟己○○所
    交付之該帳戶印鑑章一枚，前往台中公園路郵局，另基於行
    使偽造私文書及意圖為自己不法所有之詐欺犯意，擅自在郵
    政存簿儲金提款單上填載日期、局號、帳號、提款金額，且
    盜蓋劉淑貞之印鑑章，而偽造該郵政存簿儲金提款單，佯裝
    取得劉淑貞之同意，持向不知情之台中公園路郵局承辦人員
    行使之，使該郵局承辦人員以為丙○○已得劉淑貞之授權，
    因而陷於錯誤，將前開帳戶內之存款新台幣（下同）32萬90
    00元交予丙○○，足以生損害於劉淑貞之繼承人及台中公園
    路郵局對存款管理之正確性。
二、案經戊○○訴請台灣台中地方法院檢察署檢察官偵查起訴。
    理    由
一、按被告以外之人於偵查中向檢察官所為之陳述，除顯有不可
    信之情況者外，得為證據，刑事訴訟法第159條之1第2項定
    有明文。本件證人乙○○、己○○於偵查中之具結證述，查
    無檢察官就偵查訊問之實施，有何違反相關規定之瑕疵，亦
    無任何證據足資證明各該證人於偵查中所述有何遭受強暴、
    脅迫、詐欺、利誘等外力干擾，或影響其心理狀況致妨礙其
    自由陳述等顯不可信之情況，被告及其辯護人在本院審理時
    復未就此部分有所主張，依首揭說明，本院認證人乙○○、
    己○○於偵查中之具結證述，均具有證據能力。且該證人乙○○、己○○在本院審理時，亦經傳喚到庭具結進行交互詰
    問，給予被告及其辯護人反對詰問之機會，則證人乙○○、
    己○○於偵查中之具結證述即屬完足調查之證據，而得為判
    斷之依據。
二、訊據被告丙○○固坦承於其祖母劉淑貞死亡後，持劉淑貞郵
    局存摺及印鑑章，至台中公園路郵局領取存款32萬9000元等
    情，惟否認竊盜、行使偽造私文書及詐欺犯行，辯稱伊係於
    98年3月24日凌晨接到伊表弟己○○電話，由台北縣泰山鄉
    住處趕回來，並於同日上午至台中公園路郵局領取存款，伊
    祖母於生前即97年7、8月間就向伊表示，其怕死後郭亞力、
    戊○○領錢不辦後事，交待伊將錢領出處理其後事，並在死
    亡一個月前，將存款、印章、保險箱鑰匙交予伊，伊祖母要
    領錢時會打電話給伊，由伊來台中帶其去領錢，伊沒有盜領
    伊祖母存款之犯意云云。經查：
（一）上揭犯罪事實，業據告訴人戊○○指訴綦詳，並有中華郵
      政股份有限公司台中郵局98年12月15日中管字第09821046
      87號函附第00000000-0000000號劉淑貞名義帳戶交易明細
      表及郵政存簿儲金提款單影本在卷可稽。依該函所附交明
      細表及郵政存簿儲金提款單影本記載，被告係於98年3月2
      4日上午9時8分許，至台中公園路郵局提領劉淑貞帳戶之
      存款32萬9000元，當時劉淑貞既已死亡，被告顯無從取得
      提領其存款之授權。
（二）被告先於98年5月8日檢察官訊問時供陳劉淑貞在世時即將
      存摺、印章、密碼交予伊保管，平常劉淑貞需要領錢，均
      由伊帶劉淑貞至郵局辦理云云；嗣於98年5月14日檢察官
      訊問時改稱己○○確有將印章、鑰匙交予伊云云；另在本
      院審理時則稱劉淑貞於死亡一個月前，將存摺、印章、保
      險箱鑰匙交予伊云云，前後不一，已有可議。且依前開台
      中郵局函附劉淑貞帳戶交易明細表及郵政存簿儲金提款單
      影本顯示，劉淑貞生前最後一筆利用存摺、印章交易，係
      於98年2月24日提領現金2萬元，此筆交易係劉淑貞委由證
      人己○○至郵局辦理，業經證人己○○在本院審理時證述
      無訛，復為被告所不爭執，足見被告所稱劉淑貞於死亡一
      個月前，將存摺、印章交予其保管，需要領錢時均由其帶
      劉淑貞至郵局辦理一節，與實情不符。至於證人甲○○在
      本院審理時雖證稱今年春節年初四，伊與被告來看祖母（
      即劉淑貞），祖母說待其兩腿一伸也不指認這些王八蛋，
      要被告將其重要東西領一領，後事辦一辦云云，惟被告於
      98年5月14日檢察官訊問時已自承伊祖母生前交待伊，如
      其中風或生病，要把錢領出來，可以讓伊幫助她，這是伊
      祖母私底下交待伊，伊沒有辦法提出證據證明等語，且證
      人甲○○與被告係夫妻關係，所為證言難免偏坦被告，其
      供稱劉淑貞生前交待被告提領存款代辦後事之時間，與被
      告在本院準備程序時供陳伊祖母係於去年7、8月份向伊表
      示，怕其死後郭亞力、戊○○領其存款不辦後事，交待伊
      將存款領出，處理其後事等語，亦有不符，殊難作為有利
      被告之認定。
（三）證人己○○於偵查中證稱伊外婆（即劉淑貞）平常會叫伊
      幫忙領錢，但存摺、印章由外婆自己保管，退伍後伊與朋
      友住台中市○○路，但隔2、3天會回去外婆家，伊外婆去
      世當天下午，伊打電話給外婆，一直聯絡不上，直到晚上
      10點多，伊找鎖匠開門，進屋後發現外婆倒在浴室，伊立
      即聯絡伊母親（即告訴人戊○○），被告由伊聯絡於凌晨
      2時許到場，伊另外聯絡伊大舅乙○○，被告到場後直接
      進入外婆房間，乙○○於凌晨3點多到場，伊認為被告是
      長輩，且為第一個到場，將外婆印章交給被告，但沒有交
      付存摺，被告離開後即發現抽屜內之存摺不見，提款密碼
      只有伊及被告知道，被告如回外婆家，外婆會叫被告領錢
      等語；復於本院審理時經隔離訊問證稱「（問：你外祖母
      死亡情形？）我是於97年1月8日開始服替代役，97年底退
      伍後在外面租房子，沒有跟外婆住，我服役以前都跟外婆
      住，但退伍後我二、三天會打一次電話給她，98年3月23
      日晚上我打電話回去沒有接，我知道外婆晚上不會出門，
      擔心她發生事情，我那天晚上10點半騎機車抵達外婆家，
      按電領無人回應，打電話也沒人接，我外婆家的鐵門從裡
      面鎖上，無法從外面拉起，我打電話給台北的表哥即被告
      、台北的大舅乙○○及住台中的母親，等到晚上11點多，
      乙○○叫我趕快找鎖匠開門看看，鎖匠來開門進去，發現
      我外婆臉朝浴缸倒臥浴室，我先打119，也打電話給我母
      親，說外婆出事，我母親找一個朋友過來幫忙，等到隔天
      凌晨2點被告第一個回到外婆家，警察比被告早到，警察
      說遺體不能動要相驗，所以到第二天早上才移開」、「（
      問：被告有無問你怎麼回事？）我當時很難過坐在客廳，
      被告先到浴室看一下外婆的情形，然後就進去外婆房間，
      沒有跟我講話」、「（問：被告來之前你有無進去你祖母
      房間？）有，警察來的時候向我要外婆身分證，我知道外
      婆的重要東西都放在她房間抽屜有上鎖，鑰匙放在她身上
      ，所以我跟葬儀社的人員從外婆身上拿出抽屜鑰匙，在警
      察監看下打開抽屜，我看到抽屜裡面有一本郵局存摺，及
      幾張壹仟元紙鈔，沒有看到身分證、印章等物品」、「（
      問：這些東西有無拿出來？）沒有，我又把抽屜鎖上，鑰
      匙在我身上」、「（問：當天後來你有無交何物給被告？
      ）被告來以後，現場就只剩我、被告及一位葬儀社人員、
      一名警員，因我們想找外婆身分證，後來在她房間衣櫃外
      面掛的一個包包裡面找到她的身分證及一顆印章，後來我
      把印章交給被告，警察叫我等一會兒自己把外婆的身分證
      帶到派出所，鑰匙還在我身上」、「（問：抽屜裡面的郵
      局存摺、千元鈔票後來如何處理？）我大舅乙○○大約凌
      晨三點半到達外婆家，我就把外婆的鑰匙交給乙○○，乙○○跟他太太進外婆房間開抽屜後，沒有發現存摺及現鈔
      ，我大舅媽問我說為何外婆身上都沒有現金，我跟大舅媽
      說剛剛我看抽屜裡面還有幾千元現鈔」、「（問：你大舅
      乙○○發現房間抽屜的存摺、現金不見，你當時有無問被
      告是否知道？）沒有問」、「（問：你會同警方打開你外
      婆抽屜時，被告到達你外婆家了嗎？）還沒」、「（問：
      你把外婆的印章交給被告這件事，有無告訴乙○○？）大
      舅乙○○一到外婆家我就告訴他」、「（問：乙○○為什
      麼沒有叫被告把印章交出來？）乙○○有叫被告拿出印章
      ，但被告有拿很多印章告訴乙○○說這些都是在外婆抽屜
      找到的，但我看其中並沒有我交給他的那顆印章，因為那
      顆是我在外婆房間包包內找到跟身分證在一起的印章，因
      為那印章是圓形的，外殼還有破洞，那顆印章我常常幫外
      婆領錢，我認得，我也有跟乙○○講說我交給被告郵局印
      鑑章，但這裡面沒有印鑑章，乙○○也有一直追問被告，
      被告跟乙○○講說我沒有交給他印鑑章」等語。證人乙○○則於偵查中證稱被告在伊母親過世後，擅自領走32萬90
      00元，事後經一再催討才返還29萬6000元，伊母親帳戶密
      碼有讓被告及伊一另侄子知道等語；另於本院審理時經隔
      離訊問證稱「（問：你母親劉淑貞過世當天到頭七法會，
      你有無在現場協助處理後事）我母親的喪事從頭到尾都我
      在處理」、「（問：何時知道你母親郵局存款32萬9000元
      被領走，如何知道？）3月24日凌晨3時40分我趕回台中市
      母親住處，因為接到她的噩耗，是被告在24日凌晨零時40
      分打電話告訴我說己○○從23日中午11點多打電話一直找
      不到外婆，凌晨3時40分我趕到母親住宅祭拜以後，我知
      道我母親前年有透過被告賣一棟房子，手上應該有現金，
      我開始找看看，我母親也曾告訴過我她有定存單，我跟我
      太太、我兒子翻箱倒櫃要找現金、存摺、定存單都找不到
      ，我問己○○情形，己○○告訴我他把找到一顆印章交給
      被告，印章盒上有缺角，是我母親領款所用的印鑑章，我
      去問被告，被告打開抽屜拿三顆印章一一給我看，我問己○○表示都不是他拿給被告的印章，且三顆印章都不是我
      母親的名字，其中一顆是我的，被告後來跟我說你們找到
      印章，沒有存摺也沒有用，過一、二天再慢慢找，又說找
      到存簿也是空的，直到3月25日我拿我母親的死亡證明到
      郵局去詢問有沒有她的遺物，郵局人員告訴我昨天就是3
      月24日早上被領走，是丙○○領走的」、「（問：你知道
      之後如何處理？）因為被告還在我母親住處，我開始跟丙○○要錢，且透過我小妹丁○○跟被告要錢，因為丁○○
      年齡跟丙○○較接近，要她跟被告講說這是他祖母的喪葬
      費用，應該拿出來，25日被告表示願意還，要我的帳號給
      他，他說這筆錢已在台北，他太太甲○○會匯到我的帳戶
      ，但沒有匯錢，他說甲○○抄錯帳號，3月28日甲○○會
      把現金帶下來，被告到3月28日又跟我說甲○○忘記了，3
      月31日丁○○跟被告一起回台北去銀行拿錢，4月1日下午
      3時甲○○再度向我要帳號，我傳簡訊給她避免她弄錯，
      結果還是沒有匯錢，4月2日凌晨丁○○回到花蓮打電話問
      我錢是否匯了，我說沒有，丁○○打電話給被告，被告又
      說帳戶錯了沒有匯，直到4月2日下午才匯29萬6000元到我
      帳戶，但被告實際領走32萬9000元」、「（問：被告答應
      你要還款時，有無說要扣掉一些喪葬費用？沒有全部要匯
      還給你？）沒有」、「（問：你是否知道你母親在土地銀
      行保管箱內有金項鍊、金戒指、金子？）我當時不知道，
      我持死亡證明到各銀行去問有無我母親的東西，直到問到
      台灣企銀才問出我母親在該銀行有保管箱，但需要印章，
      直到4月5日被告才把那顆郵局存款的印鑑章交給我，那顆
      印鑑章也是保管箱的印章，當天我才跟被告到台灣企銀把
      保管箱的東西領出來」等語，二人就證人己○○於被告到
      達劉淑貞生前住處後，即將劉淑貞郵局帳戶之印鑑章交予
      被告，及證人乙○○曾要求被告交出該印鑑章之供述一致
      ，並無虛偽不實之情形。被告既自承於97年3月24日上午
      至台中公園路郵局，利用劉淑貞郵局存摺、印章，領出劉
      淑貞帳戶之存款32萬9000元，證人己○○復證稱其於被告
      到達劉淑貞生前住處之前，曾在警員監看下打開劉淑貞生
      前住處抽屜，發現劉淑貞郵局存摺仍在抽屜內，則該郵局
      存摺係被告於到達劉淑貞生前住處後擅自取走一節，應堪
      認定。
（四）佐以被告於劉淑貞死亡後之98年3月24日上午9時8分許，
      即前往台中公園路郵局領取其存款32萬9000元，領得後移
      置不詳處所，迄未協助處理劉淑貞後事或支付殯葬必要費
      用，迨劉淑貞之長子乙○○主動發現，並不斷催討，始於
      97年4月2日將其中29萬6000元匯回乙○○帳戶，另於99年
      1月20日本院審理時歸還其餘3萬3000元予乙○○等情，益
      徵被告主觀上具有不法所有意圖，所辯無非飾卸之詞，不
      足採信，本件事證明確，被告犯行已堪認定。
三、核被告所為，係犯刑法第320條第1項之竊盜罪及同法第216
    條、第210條之行使偽造私文書罪、第339條第1項之詐欺取
    財罪。被告盜用印章係偽造私文書之階段行為，偽造私文書
    之低度行為復為行使之高度行為所吸收，均不另論罪（起訴
    書雖引用同法第217條第1項之偽造印文罪，惟依起訴書犯罪
    事實欄所載，被告擅自蓋用劉淑貞之印章，當然產生該印章
    之印文，此部分係觸犯同條第2項之盜用印章罪，為偽造私
    文書之階段行為）。又被告佯裝取得劉淑貞之同意，持偽造
    之郵政存簿儲金提款單，向不知情之台中公園路郵局承辦人
    員行使，使該郵局承辦人員以為被告已得劉淑貞之授權，因
    而陷於錯誤，將帳戶內之存款32萬9000元交予被告，係一行
    為同時觸犯行使偽造私文書及詐欺取財二罪名，為想像競合
    犯，應依刑法第55條之規定，從一重之行使偽造私文書罪處
    斷。再被告所犯竊盜罪及行使偽造私文書罪，其目的固在於
    取得劉淑貞郵局帳戶之存款，惟仍係分別基於竊盜及行使偽
    造私文書盜領財物之犯罪故意，且該二罪之犯罪時間差距達
    數小時，犯罪行為分處二地，其本質及社會評價上仍得區分
    為先後二行為，與刑法第55條想像競合犯強調之「一行為」
    並不符合，自應予分論併科。爰審酌被告甫於其祖母劉淑貞
    死亡，即竊取劉淑貞郵局存摺，未經授權利用該存摺及其表
    弟己○○交付之印鑑章，以偽造提款單之方式，擅自提領應
    屬劉淑貞繼承人共有之存款32萬9000元，有違倫常，行為可
    議，事後雖分次將盜領之存款返還劉淑貞之長子乙○○，但
    始終否認犯行，未見悔意，告訴人戊○○係被告之姑姑，在
    本院審理時表示從重量刑，迄未予諒宥等一切情狀，處以如
    主文所示之刑，並定其應執行之刑及諭知易科罰金之折算標
    準。
據上論斷，應依刑事訴訟法第299條第1項前段，刑法第216條、
第210條、第320條第1項、第339條第1項、第55條、第41條第1項
前段、第51條第5款，刑法施行法第1條之1第1項、第2項前段，
判決如主文。
本案經檢察官庚○○到庭執行職務。
中    華    民    國    99    年     2     月    3    日
                  刑事第二庭  審判長法  官  曾佩琦
                                    法  官  郭德進
                                    法  官  鍾堯航
以上正本證明與原本無異。
如不服本判決應於收受判決後10日內向本院提出上訴書狀，並應
敘述具體理由；其未敘述上訴理由者，應於上訴期間屆滿後20日
內向本院補提理由書（均須按他造當事人之人數附繕本）「切勿
逕送上級法院」。
                                    書記官  吳淑願
中    華    民    國    99    年     2     月    3    日
附錄本案論罪科刑法條全文
刑法第210條：
偽造、變造私文書，足以生損害於公眾或他人者，處五年以下有
期徒刑。
刑法第216條：
行使第210條至第215條之文書者，依偽造、變造文書或登載不實
事項或使登載不實事項之規定處斷。
刑法第320條第1項：
意圖為自己或第三人不法之所有，而竊取他人之動產者，為竊盜
罪，處五年以下有期徒刑、拘役或五百元以下罰金。
刑法第339第1項：
意圖為自己或第三人不法之所有，以詐術使人將本人或第三人之
物交付者，處五年以下有期徒刑、拘役或科或併科一千元以下罰
金。

司法院資訊處製作；財團法人民間司法改革基金會備份。
